臺灣桃園地方法院刑事判決
110年度審金訴字第658號
公  訴  人  臺灣桃園地方檢察署檢察官
被      告  黃孝駿



上列被告因詐欺等案件，經檢察官提起公訴（110年度偵字第334
82號），被告於本院準備程序進行中，就被訴事實為有罪之陳述
，經本院告知簡式審判程序意旨，並聽取當事人意見後，本院合
議庭裁定由受命法官獨任依簡式審判程序審理，判決如下：
    主  文
黃孝駿犯三人以上共同冒用政府機關及公務員名義詐欺取財罪，
處有期徒刑壹年壹月。
扣案如附表所示之物，沒收。
未扣案之犯罪所得新臺幣參仟肆佰捌拾元沒收，於全部或一部不
能沒收或不宜執行沒收時，追徵其價額。
    事實及理由
一、犯罪事實：
    黃孝駿於民國110年5月間某日（起訴書漏載，應予補充），
    加入薛智、許炳偉（薛智、許炳偉業經臺灣桃園地方檢察署
    檢察官以110年度偵字第23762號提起公訴）、真實姓名年籍
    均不詳之「麥麥」、「七」、「鯊鯊」、「派大星」、「壞
    壞」、「劉傑輝」、「大壯」等人所組成具有持續性、牟利
    性、結構性，以實施詐術為手段之詐騙集團擔任車手，並與
    渠等所屬詐騙集團之成員間，共同意圖為自己不法所有，基
    於參與犯罪組織、3人以上冒用政府機關及公務員共同犯詐
    欺取財、洗錢之犯意聯絡，以TELEGRAM通訊軟體作為其等聯
    繫詐欺事宜之工具，共組詐欺犯罪集團組織。先由真實姓名
    年籍不詳之該詐欺集團成員，於110年5月25日上午10時30分
    許，分別佯以中華電信人員、偵查隊隊長、檢察官，而於電
    話中向馬延輝佯稱馬延輝積欠電話費新臺幣（下同）1萬餘
    元，需配合檢、警調查，不配合即羈押，且需依指示將所有
    存款提領出來公證，以避免帳戶被凍結等語，致馬延輝陷於
    錯誤，於110年5月27日下午4時38分許，在桃園市○○區○○路0
    00巷00弄0號馬延輝住處前，同意交付23萬2,000元現金予依
    「麥麥」指示而佯裝成公務員之黃孝駿，黃孝駿則將其事先
    依上開詐欺集團成員指示所收受之傳真資料交付予馬延輝，
    再依上開詐欺集團成員指示將上開款項放置於中壢高鐵站之
    廁所，末由上開詐欺集團成員前往取款，而以此方式掩飾犯
    罪所得實際去向。嗣馬延輝察覺有異，經報請警方處理而循
    線查獲後，始悉上情。
二、證據名稱：
  ㈠被告黃孝駿於警詢、偵訊及本院審理時之自白。
  ㈡被害人馬延輝、證人薛智、許炳偉於警詢及本院準備程序時
    之證述。
  ㈢Google路線圖、現場照片、監視器錄影畫面、共同正犯照片
    、通訊軟體TELEGRAM對話記錄、內政部警政署反詐騙諮詢專
    線紀錄表、受（處）理案件證明單、桃園市政府警察局龍潭
    分局民國110年10月28日龍警分刑字第1100026179號函暨所
    檢送自願搜索同意書、臺南市政府警察局第四分局搜索扣押
    筆錄、扣押物品目錄表及手機畫面翻拍照片、臺南市政府警
    察局第四分局110年10月5日刑事案件報告書。
三、論罪科刑：
  ㈠按組織犯罪防制條例所稱「犯罪組織」，係指3 人以上，以
    實施強暴、脅迫、詐術、恐嚇為手段或最重本刑逾5 年有期
    徒刑之刑之罪，所組成具有持續性或牟利性之有結構性組織
    ；前項有結構性組織，指非為立即實施犯罪而隨意組成，不
    以具有名稱、規約、儀式、固定處所、成員持續參與或分工
    明確為必要，組織犯罪防制條例第2 條第1 項、第2 項定有
    明文。查本件被告黃孝駿於110年5月間加入由薛智、許炳偉
    、「麥麥」、「七」、「鯊鯊」、「派大星」、「壞壞」、
    「劉傑輝」、「大壯」等之成年男子所組成之詐欺集團，擔
    任車手負責收取遭詐騙款項，並約定報酬等情，業據其於警
    詢、偵訊及本院審理時供述在卷，綜合上情可知，本件詐欺
    集團之分工及進行流程，乃先由詐欺集團成員撥打被害人使
    用之電話而施用詐術，俟被害人上當受騙後依指示交付所受
    詐騙款項，再由「麥麥」等詐欺集團成員指派取款車手即黃
    孝駿收取，其再依指示將領取贓款逐級上繳之，並可獲得報
    酬等情，業已認定如前。足認本件詐欺集團分工細密，計畫
    周詳，其成員至少達三人以上至明，且具有持續性及牟利性
    ，顯非為立即實施犯罪而隨意組成，該當於組織犯罪防制條
    例第2 條第1 項所稱之犯罪組織無訛。
  ㈡次按組織犯罪防制條例係藉由防制組織型態之犯罪活動為手
    段，以達成維護社會秩序、保障人民權益之目的，乃於該條
    例第3 條第1 項前段與後段，分別對於「發起、主持、操縱
    、指揮」及「參與」犯罪組織者，依其情節不同而為處遇，
    行為人雖有其中一行為（如參與），不問其有否實施各該手
    段（如詐欺）之罪，均成立本罪。然在未經自首或有其他積
    極事實，足以證明其確已脫離或解散該組織之前，其違法行
    為，仍繼續存在，即為行為之繼續，而屬單純一罪，至行為
    終了時，仍論為一罪。又刑法上一行為而觸犯數罪名之想像
    競合犯存在之目的，在於避免對於同一不法要素予以過度評
    價。自然意義之數行為，得否評價為法律概念之一行為，應
    就客觀構成要件行為之重合情形、主觀意思活動之內容、所
    侵害之法益與行為間之關連性等要素，視個案情節依社會通
    念加以判斷。刑法刪除牽連犯之規定後，原認屬方法目的或
    原因結果，得評價為牽連犯之二犯罪行為間，如具有局部之
    同一性，或其行為著手實行階段可認為同一者，得認與一行
    為觸犯數罪名之要件相侔，依想像競合犯論擬。倘其實行之
    二行為，無局部之重疊，行為著手實行階段亦有明顯區隔，
    依社會通念難認屬同一行為者，應予分論併罰。因而，行為
    人以一參與詐欺犯罪組織，並分工加重詐欺行為，同時觸犯
    參與犯罪組織罪及加重詐欺取財罪，雖其參與犯罪組織之時
    、地與加重詐欺取財之時、地，在自然意義上非完全一致，
    然二者仍有部分合致，且犯罪目的單一，依一般社會通念，
    認應評價為一罪方符合刑罰公平原則，應屬想像競合犯，如
    予數罪併罰，反有過度評價之疑，實與人民法律感情不相契
    合。又刑罰要求適度之評價，俾對法益之侵害為正當之維護
    。因此，加重詐欺罪係侵害個人財產法益之犯罪，其罪數計
    算，以被害人數、被害次數之多寡，決定其犯罪之罪數；核
    與參與犯罪組織罪之侵害社會法益，因應以行為人所侵害之
    社會全體利益為準據，認定係成立一個犯罪行為，有所不同
    。是以倘若行為人於參與犯罪組織之繼續中，先後加重詐欺
    數人財物，因行為人僅為一參與組織行為，侵害一社會法益
    ，應僅就首次犯行論以參與犯罪組織罪及加重詐欺罪之想像
    競合犯，而其後之犯行，乃為其參與組織之繼續行為，為避
    免重複評價，當無從將一參與犯罪組織行為割裂再另論一參
    與犯罪組織罪，而與其後所犯加重詐欺罪從一重論處之餘地
    （最高法院107 年度台上字第1066號判決意旨參照）。
　㈢再按洗錢防制法業於105 年12月28日修正公布，並於106 年6
    月28日生效施行（下稱新法），新法第2 條規定：「本法所
    稱洗錢，指下列行為：一、意圖掩飾或隱匿特定犯罪所得來
    源，或使他人逃避刑事追訴，而移轉或變更特定犯罪所得。
    二、掩飾或隱匿特定犯罪所得之本質、來源、去向、所在、
    所有權、處分權或其他權益者。三、收受、持有或使用他人
    之特定犯罪所得」，並參考FATF（即防制洗錢金融行動工作
    組織）建議，就其中採取門檻式規範者，明定為最輕本刑為
    6 個月以上有期徒刑之罪，並將「重大犯罪」之用語，修正
    為「特定犯罪」；另增列未為最輕本刑為6 個月以上有期徒
    刑之罪所涵括之違反商標法等罪，且刪除有關犯罪所得金額
    須在5 百萬元以上者，始得列入前置犯罪之限制規定，以提
    高洗錢犯罪追訴之可能性。從而新法第14條第1 項所規範之
    一般洗錢罪，必須有第3 條規定之前置特定犯罪作為聯結，
    始能成立。然洗錢犯罪之偵辦在具體個案中經常祇見可疑金
    流，未必瞭解可疑金流所由來之犯罪行為，倘所有之洗錢犯
    罪皆須可疑金流所由來之犯罪行為已經判決有罪確定，始得
    進一步偵辦處罰，則對於欠缺積極事證足以認定確有前置犯
    罪，卻已明顯違反洗錢防制規定之可疑金流，即無法處理。
    故而新法乃參考澳洲刑法立法例，增訂第15條第1 項特殊洗
    錢罪，特殊洗錢罪之成立，不以查有前置犯罪之情形為要件
    ，但必須其收受、持有或使用之財物或財產上利益，無合理
    來源並與收入顯不相當，且其財物或財產上利益之取得必須
    符合上開列舉之三種類型者為限。易言之，第15條之特殊洗
    錢罪，係在無法證明前置犯罪之特定不法所得，而未能依第
    14條之一般洗錢罪論處時，始予適用。倘能證明人頭帳戶內
    之資金係前置之特定犯罪所得，即應逕以一般洗錢罪論處，
    自無適用特殊洗錢罪之餘地。例如詐欺集團向被害人施用詐
    術後，為隱匿其詐欺所得財物之去向，而令被害人將其款項
    轉入該集團所持有、使用之人頭帳戶，並由該集團所屬之車
    手前往提領詐欺所得款項得逞，檢察官如能證明該帳戶內之
    資金係本案詐欺之特定犯罪所得，即已該當於新法第14條第
    1 項之一般洗錢罪；至若無法將人頭帳戶內可疑資金與本案
    詐欺犯罪聯結，而不該當第2 條洗錢行為之要件，當無從依
    第14條第1 項之一般洗錢罪論處，僅能論以第15條第1 項之
    特殊洗錢罪。另過去實務認為，行為人對犯特定犯罪所得之
    財物或利益作直接使用或消費之處分行為，或僅將自己犯罪
    所得財物交予其他共同正犯，祇屬犯罪後處分贓物之行為，
    非本條例所規範之洗錢行為，惟依新法規定，倘行為人意圖
    掩飾或隱匿特定犯罪所得來源，而將特定犯罪所得直接消費
    處分，甚或交予其他共同正犯，而由共同正犯以虛假交易外
    觀掩飾不法金流移動，即難認單純犯罪後處分贓物之行為，
    應仍構成新法第2 條第1 或2 款之洗錢行為（最高法院108
    年度台上字第1744號、第2500號判決意旨參照）。查本案被
    害人馬延輝，係因本案被告黃孝駿所屬之詐欺集團中不詳成
    年成員施用詐術致其陷於錯誤，進而依指示交付款項卡。俟
    「麥麥」等詐欺集團成員再指示車手即本案被告黃孝駿前往
    收取，復將贓款交付予上游。按其所為，即係利用現金一旦
    轉手，即難再追查前揭犯罪所得之特性。又被告取得贓款後
    旋再轉交姓名年籍不詳之詐欺集團成員收取，客觀上已透過
    現金之多次轉交製造多層次之資金斷點，使偵查機關除藉由
    提款監視器錄影畫面鎖定車手、收水者外，難以再向上溯源
    ，並使其餘集團共犯得以直接消費、處分，以掩飾不法金流
    移動之虛假交易外觀，而達到隱匿該特定犯罪所得之去向、
    所在之結果。是被告主觀上對於其行為將造成掩飾、隱匿該
    詐欺犯罪所得去向、所在之結果應屬明知，猶仍執意為之，
    是被告所為自構成洗錢防制法第2 條第2 款、第14條第1 項
    之洗錢罪。
  ㈣核被告所為，係犯組織犯罪防制條例第3 條第1 項後段之參
    與犯罪組織罪、刑法第339 條之4 第1 項第1 款、第2 款之
    三人以上共同冒用政府機關及公務員名義犯詐欺取財罪及洗
    錢防制法第14條第1 項之一般洗錢罪。
　㈤被告加入詐欺集團至為警查獲止，其參與犯罪組織，在性質
    上屬行為繼續之繼續犯，僅成立一罪。　
  ㈥按共同實施犯罪行為之人，在合同意思範圍以內，各自分擔
    犯罪行為之一部，相互利用他人之行為，以達其犯罪之目的
    者，即應對於全部所發生之結果，共同負責。又共同正犯之
    成立，祇須具有犯意之聯絡及行為之分擔，既不問犯罪動機
    起於何人，亦不必每一階段犯行，均須參與（最高法院28年
    上字第3110號判例、34年上字第862 號判例意旨參照）。再
    共同正犯之意思聯絡，原不以數人間直接發生者為限，若有
    間接之聯絡者，亦包括在內，如甲分別邀約乙、丙犯罪，雖
    乙、丙間彼此並無直接之聯絡，亦無礙於其為共同正犯之成
    立（最高法院77年台上字第2135號判例意旨參照）。是以行
    為人參與構成要件行為之實施，並不以參與構成犯罪事實之
    全部或始終參與為必要，即使僅參與構成犯罪事實之一部分
    ，或僅參與某一階段之行為，亦足以成立共同正犯。本件詐
    欺集團分工細緻，被告雖未自始至終參與各階段之犯行，然
    其知悉詐欺集團係先向被害人施以詐術後。再指示其擔任車
    手分工收取款項，藉以取得被害人財物後，復由其他詐欺集
    團成員向車手收取詐騙款項後交予上游，並交付報酬予車手
    ，卻仍以自己犯罪之意思，加入該詐欺集團，並擔任車手負
    責實際取得財物等工作。堪認其係在合同意思範圍內，各自
    分擔犯罪行為之一部，並相互利用他人之行為，以達犯罪之
    目的，依前揭說明，仍應對全部結果，負共同責任。揆諸前
    揭說明，應認被告與所參與之詐欺集團成員間，有犯意聯絡
    及行為分擔，應論以共同正犯。
  ㈦次按刑法上一行為而觸犯數罪名之想像競合犯，其存在之目
    的，在於避免對於同一不法要素予以過度評價，則自然意義
    之數行為，得否評價為法律概念之一行為，應就客觀構成要
    件行為之重合情形、主觀意思活動之內容、所侵害之法益與
    行為間之關聯性等要素，視個案情節依社會通念加以判斷。
    如具有行為局部之同一性，或其行為著手實行階段可認為同
    一者，得認與一行為觸犯數罪名之要件相侔，而依想像競合
    犯論擬（最高法院105 年度臺非字第66號判決意旨參照）。
    查被告參與本案詐欺犯罪組織、三人以上冒用政府機關及公
    務員名義共同詐欺取財及洗錢之行為，係目的單一，且有局
    部同一性，乃屬一行為觸犯數罪名之想像競合犯，應從一重
    論以三人以上共同冒用政府機關及公務員名義詐欺取財罪處
    斷。
  ㈧按想像競合犯之處斷刑，本質上係「刑之合併」。其所謂從
    一重處斷，乃將想像競合犯組成之評價上數罪，合併為科刑
    一罪，其所對應之刑罰，亦合併其評價上數罪之數法定刑，
    而為一個處斷刑。易言之，想像競合犯侵害數法益者皆成立
    犯罪，論罪時必須輕、重罪併舉論述，同時宣告所犯各罪名
    ，包括各罪有無加重、減免其刑之情形，亦應說明論列，量
    刑時併衡酌輕罪部分量刑事由，評價始為充足，然後依刑法
    第55條前段規定「從一重處斷」，非謂對於其餘各罪可置而
    不論。因此，法院決定處斷刑時，雖以其中最重罪名之法定
    刑，做為裁量之準據，惟於裁量其輕重時，仍應將輕罪合併
    評價在內（最高法院108 年度台上字第4405、4408號判決意
    旨可參）。茲分別說明如下：
  ⒈按參與犯罪組織者，其參與情節輕微者，得減輕或免除其刑
    ，組織犯罪防制條例第3 條第1 項但書定有明文。查被告參
    與「本案詐欺集團」犯罪組織，係依上級成員之指揮擔任「
    車手」之角色，且其收取金額達232,000元，據此難認被告
    參與犯罪組織之情節輕微，自無依上開規定減輕和免除其刑
    之餘地。
  ⒉按組織犯罪防制條例第8 條第1 項後段亦規定：「犯第3 條
    之罪…偵查及審判中均自白者，減輕其刑。」，被告黃孝駿
    就依指示收取贓款之參與犯罪組織事實，於偵查及本院審理
    時均坦承不諱，是其就所犯參與犯罪組織罪，合於上開減刑
    之規定。
  ⒊按「犯前2 條之罪（即洗錢防制法第14條之一般洗錢罪、同
    條例第15條之特殊洗錢罪），在偵查或審判中自白者，減輕
    其刑」，洗錢防制法第16條第2 項定有明文。查被告於偵查
    及本院審理時，均坦承於前揭所示時間、地點，收取被害人
    馬延輝遭詐騙之款項，並依指示轉交上游，進而掩飾詐欺犯
    罪所得本質、去向之洗錢事實，堪認被告於偵查與審判中，
    對於洗錢之犯行業已自白，合於上開減刑之規定。
  ⒋綜上，被告黃孝駿就所犯參與犯罪組織罪及一般洗錢罪雖均
    合於上開減刑之規定，然經合併評價後，既依想像競合犯從
    一重均依刑法之三人以上共同冒用政府機關及公務員名義詐
    欺取財罪處斷，依前揭意旨，自無從再適用上開規定減刑，
    惟本院於後述量刑時仍當一併衡酌該部分減輕其刑事由，附
    此敘明。
  ㈨爰審酌被告不思以正途獲取財物，竟為貪圖非法利益，即率
    爾加入詐騙集團之犯罪組織，參與協力分工，擔任車手負責
    收取詐騙款項復轉交予上游等工作，助長犯罪歪風。又利用
    一般民眾信賴公務員執行職務之公權力，而以三人以上共同
    冒用政府機關及公務員名義之方式，騙取被害人之財物。除
    侵害被害人之財產法益之外，並使政府公信力嚴重受損，直
    接影響民眾對公務員之信賴，對被害人之財產及社會秩序危
    害重大，所為非是。惟念其犯後坦承犯行，且其就洗錢或參
    與犯罪組織犯行，於偵查、審理中均自白，已符合相關自白
    減刑規定；併衡其犯罪之動機、目的、手段、素行、詐得之
    金額、所參與本案之情節輕重及被告迄未與被害人達成和解
    、賠償被害人所受損害等一切情狀，量處如主文所示之刑。
四、沒收部分：
　㈠按供犯罪所用之物，屬於犯罪行為人者，得沒收之，刑法第3
    8條第2 項前段定有明文。經查，扣案如附表所示之手機1 
    支，為被告所有，且係供其本案詐欺犯罪所用，爰依前揭規
    定宣告沒收。　
　㈡次按犯罪所得，屬於犯罪行為人者，沒收之；於全部或一部
    不能沒收或不宜執行沒收時，追徵其價額。第1 項及第2 項
    之犯罪所得，包括違法行為所得、其變得之物或財產上利益
    及其孳息。刑法第38條之1 第1 項前段、第3 項、第4 項定
    有明文。又共同正犯之犯罪所得，沒收或追徵，應就各人所
    分得之數額分別為之；先前對共同正犯採連帶沒收犯罪所得
    之見解，已不再援用及供參考（最高法院104 年第13次刑事
    庭會議決議意旨參照）；倘若共同正犯各成員內部間，對於
    不法利得分配明確時，應依各人實際分配所得沒收（最高法
    院104 年度台上字第3937號判決意旨參照）。被告自承經手
    款項1.5％，為其應分得之報酬（見本院111年6月6日簡式審
    判筆錄第3頁），是以被告收取金額按1.5%計算結果，其犯
    罪所得應為新臺幣3,480元【計算式：232,000×0.015＝3,480
    】，未實際合法發還被害人，應依刑法第38條之1第1 項前
    段、第3 項、第4 項規定，宣告沒收，於全部或一部不能沒
    收或不宜執行沒收時，追徵其價額。
　㈢至其餘扣案物經核與本案無關，爰不予宣告沒收，末此敘明
    。　
五、應適用之法條：
　　刑事訴訟法第273 條之1 第1 項、第299 條第1 項前段、第
    310 條之2 、第454 條第1 項，組織犯罪防制條例第3 條第
    1 項後段，洗錢防制法第14條第1 項，刑法第11條前段、第
    28條、第339 條之4 第1 項第1款、第2 款、第55條、第38
    條第2項前段、第38條之1 第1 項前段、第3 項、第4 項，
    刑法施行法第1 條之1 第1 項。
六、如不服本判決應於收受判決後20日內向本院提出上訴書狀，
    並應敘述具體理由。其未敘述上訴理由者，應於上訴期間屆
    滿後20日內向本院補提理由書（均須按他造當事人之人數附
    繕本）「切勿逕送上級法院」。
本案經檢察官劉仲慧到庭執行職務。
中　　華　　民　　國　　111 　年　　7 　　月　　4 　　日
                    刑事審查庭    法  官  呂曾達
以上正本證明與原本無異。
如不服本判決應於收受判決後20日內向本院提出上訴書狀，並應
敘述具體理由。其未敘述上訴理由者，應於上訴期間屆滿後20日
內向本院補提理由書(均須按他造當事人之人數附繕本)「切勿逕
送上級法院」。 
    　　　　　　　　　　　　　　　書記官　楊淨雲
中　　華　　民　　國　　111 　年　　7 　　月　　5 　　日
附錄本案論罪科刑依據之法條：
組織犯罪防制條例第3 條第1 項：
發起、主持、操縱或指揮犯罪組織者，處3 年以上10年以下有期
徒刑，得併科新臺幣1 億元以下罰金；參與者，處6 月以上5 年
以下有期徒刑，得併科新臺幣1 千萬元以下罰金。但參與情節輕
微者，得減輕或免除其刑。
中華民國刑法第339 條之4
犯第339 條詐欺罪而有下列情形之一者，處1 年以上7 年以下有
期徒刑，得併科1 百萬元以下罰金：
一、冒用政府機關或公務員名義犯之。
二、三人以上共同犯之。
三、以廣播電視、電子通訊、網際網路或其他媒體等傳播工具，
    對公眾散布而犯之。
前項之未遂犯罰之。
洗錢防制法第14條
有第二條各款所列洗錢行為者，處7 年以下有期徒刑，併科新臺
幣5 百萬元以下罰金。
前項之未遂犯罰之。
前二項情形，不得科以超過其特定犯罪所定最重本刑之刑。
附表：
扣案之犯罪工具   編號 扣押物品 備註  1 IPHONE 6S手機1 支（IMEI碼：000000000000000號） 被告所有，供其本案犯罪所用